臺灣屏東地方法院民事判決
111年度簡上字第11號
上  訴  人  黃冠綺  
法定代理人  羅森德  
訴訟代理人  李華森律師  
            江沛錦律師
被 上訴 人  葉韋廷  
訴訟代理人  吳漢成律師
上列當事人間請求返還土地事件，上訴人對於民國110年12月21
日本院屏東簡易庭109年度屏簡字第593號第一審判決提起上訴，
本院於111年6月29日言詞辯論終結，判決如下：
    主  文
上訴駁回。
第二審訴訟費用由上訴人負擔。
原判決主文第一項關於「屏東縣○○鄉○○段00地號土地」之記載，
更正為「屏東縣○○鄉○○段00地號土地」。
    事實及理由
一、被上訴人起訴主張：坐落屏東縣○○鄉○○段00地號土地(下稱
    系爭17地號土地)為伊所有，其東側同段13地號土地（下稱
    系爭13地號土地）及其地上門牌號碼同鄉德和路204之3號未
    辦保存登記建物（下稱系爭建物），均為上訴人因繼承取得
    而為其所有。又系爭建物增建部分占用系爭17地號土地如原
    判決附圖所示編號17⑴部分面積11.74平方公尺及編號17⑵部
    分面積0.94平方公尺(以下稱為編號17⑴及編號17⑵部分)，並
    無合法權源，依民法第767 條第1 項規定，伊得請求上訴人
    除去占用系爭17地號土地內編號17⑴及編號17⑵部分之地上物
    ，並將土地返還予伊等情，於原審聲明：上訴人應將系爭17
    地號土地內編號17⑴及編號17⑵部分之地上物除去，將土地返
    還被上訴人。
二、上訴人則以：伊母黃莉婷於民國89年8月間拍賣取得系爭13
    地號土地及其地上建物後，對原有建物進行改建，並沿地界
    增建，嗣後伊母於105年3月16日死亡，由伊繼承取得系爭13
    地號土地及系爭建物。系爭13、17地號土地曾於99年間實施
    地籍圖重測，以致二筆土地之界址變動，造成系爭建物增建
    部分之一部占用系爭17地號土地之結果，此非伊母故意越界
    建築所致，且上開增建部分僅越界占用系爭17地號土地一小
    部分，對被上訴人使用系爭17地號土地影響不大，而如予拆
    除，則勢必破壞系爭建物之完整性，並損及建物整體之經濟
    價值，況系爭13、17地號土地界址紛爭，曾經伊母與被上訴
    人之前手林珠惠進行調處，被上訴人對於系爭建物增建部分
    越界占用系爭17地號土地，於買受系爭17地號土地時應已知
    悉，被上訴人請求伊拆屋還地，核屬權利濫用，依民法第14
    8條規定，應不予准許等語，資為抗辯，於原審聲明：被上
    訴人之訴駁回。
三、原審判決上訴人應將系爭17地號土地內編號17⑴及編號17⑵部
    分之地上物除去，將土地返還被上訴人，並依職權為假執行
    之宣告，暨准上訴人供擔保免為假執行。上訴人聲明不服，
    提起上訴，於本院補充略以：伊母於拍賣取得系爭13地號土
    地及其地上建物後，在編號17⑴部分土地上興建磚造圍牆，
    並以鐵皮覆蓋，增建為一鐵皮包覆空間，另在編號17⑵部分
    土地上增建樓梯及二樓房間，伊母增建上開地上物時，並不
    知有越界情事，被上訴人或其前手林珠惠亦未曾對伊母主張
    或告知有越界情事，且於99年間地籍圖重測後，林珠惠即已
    知有越界情事，仍不為異議，則伊因繼承而取得系爭建物後
    ，依民法第796條第1項前段規定，林珠惠之後手即被上訴人
    自不得請求伊除去上開增建之地上物(房屋)。又伊母並非故
    意越界建築，且本件若拆除越界之地上物，初估其拆除、補
    強及回復原狀之費用至少需新臺幣（下同）50萬元，此與按
    公告現值計算越界部分土地之價值僅13萬9,480元相比，拆
    除地上物造成之損害顯然較大，且不符比例原則，依民法第
    796條之1第1項前段規定，伊得免為除去上開增建之地上物
    等語，於本院聲明：㈠原判決廢棄。㈡被上訴人在第一審之訴
    駁回。被上訴人則以：上訴人於第二審方主張本件有民法第
    796條第1項前段規定及第796條之1規定之適用，違反民事訴
    訟法第447條第1項之規定，應不得予以審酌。且上訴人於原
    審已表明願意拆除編號17⑴部分之地上物，應認已為認諾，
    此部分自應為其敗訴之判決。又本件所涉占用系爭17地號土
    地之地上物，乃黃莉婷購入後所增建，縱使黃莉婷係依前地
    主占用之範圍而增建，但此一範圍之地籍線並不平整，應可
    推論黃莉婷之越界建築，縱非故意，亦有重大過失，且此部
    分乃黃莉婷事後所增建，而非原有建物，故應無民法第796
    條及第796條之1規定之適用。另系爭建物未經合法申請建造
    執照，上開增建部分又造成系爭13、17地號土地上之建物無
    防火間隔之情形，而危及公共安全，且其拆除、補強或回復
    原狀之不利益本應由上訴人自行承擔，亦難謂本件有民法第
    148條、第796條或第796條之1規定適用之餘地等語，並聲明
    ：上訴駁回。
四、按當事人於第二審原則上不得提出新攻擊或防禦方法，但對
    於第一審已提出之攻擊或防禦方法為補充者，則例外允許當
    事人提出，民事訴訟法第447條第1項第3款定有明文。經查
    ，上訴人在原審即已抗辯被上訴人請求其拆除越界建築部分
    ，有民法第148條第1項所定權利濫用之情事，並經原判決予
    以判斷在案，上訴人繼而於第二審抗辯本件亦有民法第796
    條第1項前段及第796條之1規定之適用，而主張被上訴人不
    得請求其除去或其得免為除去增建部分，僅係其於原審所提
    防禦方法即民法第148條第1項規定之補充，本院自應予以審
    酌，合先敘明。
五、經查，被上訴人所有系爭17地號土地編號17⑴及編號17⑵部分
    ，有圍牆、鐵皮浪板、樓梯及磚造建物等地上物，上訴人因
    繼承其母黃莉婷，而有事實上處分權等情，為兩造所不爭執
    ，並有土地登登記謄本、地籍圖謄本及現場照片在卷可稽，
    復經原審會同屏東縣屏東地政事務所測量員到場勘測屬實，
    製有勘驗筆錄及土地複丈成果圖在卷足憑，且上訴人並未舉
    證證明其有何占有使用之正當權源，堪認上訴人係屬無權占
    用系爭17地號土地編號17⑴及編號17⑵部分。
六、本件之爭點為：(一)上訴人於原審是否已就被上訴人請求除
    去編號17⑴部分之地上物為認諾？(二)本件有無民法第796條
    第1項前段規定之適用？(三)被上訴人請求除去編號17⑴及編
    號17⑵部分之地上物是否權利濫用？本件是否應適用民法第7
    96條之1規定免為移去或變更上開地上物？茲分別論述如下
    ：
(一)上訴人於原審是否已就被上訴人請求除去編號17⑴部分之地
    上物為認諾？
　　本件被上訴人雖主張上訴人於原審已表明願意除去編號17⑴
    部分之地上物，應認已為認諾，並應據此為上訴人敗訴之判
    決云云。惟按民事訴訟法第384條所謂為訴訟標的之認諾，
    乃指被告對于原告依訴之聲明所為關于某法律關係之請求，
    向法院為承認者而言，其承認須於言詞辯論時為之，始生訴
    訟法上認諾之效力（最高法院44年台上字第843號判例參照
    ）。經查，上訴人訴訟代理人於原審辯論期日時雖表明：「
    17⑵的部分，我們是希望能夠承租或購買。17⑴我們是願意還
    給原告」（見原審卷第116頁），惟被上訴人請求上訴人拆
    屋還地之範圍包括編號17⑴及編號17⑵部分，上訴人於為上開
    陳述後，旋即答辯聲明請求駁回上訴人之訴，已難謂上開陳
    述為認諾之意思表示，且上訴人表示願意拆除編號17⑴部分
    之地上物並返還土地，無非係以承租或購買編號17⑵部分之
    土地，以減少損失為前提，此部分既未獲得被上訴人之回應
    ，自難認其已就編號17⑴部分為認諾，而應據此為其敗訴之
    判決。被上訴人上開主張，尚非可採。
(二)本件有無民法第796條第1項前段規定之適用？
　1.按土地所有人建築房屋非因故意或重大過失逾越地界者，鄰
    地所有人如知其越界而不即提出異議，不得請求移去或變更
    其房屋，民法第796條第1項前段定有明文。此項因相鄰關係
    致一方之所有權擴張而他方之所有權受有限制，其權利義務
    對於嗣後受讓該不動產而取得所有權之第三人固仍繼續存在
    。惟所謂知越界，須鄰地所有人事實上知悉越界建築，方足
    當之，倘於越界建築當時不知其事，而於建築完竣後始知其
    情事者，仍無本條之適用；又主張鄰地所有人知其越界而不
    即提出異議者，應就此項事實負舉證之責任（最高法院45年
    度台上字第931號及82年度台上字第1799號判決意旨參照）
    。
　2.本件上訴人雖辯稱：伊母黃莉婷並非故意或重大過失逾越地
    界，且99年間地籍圖重測後被上訴人之前手林珠惠即已知有
    越界情事，仍不為異議，依民法第796條規定，被上訴人不
    得再請求伊除去越界部分之地上物云云。查上訴人於本院審
    理時陳稱編號17⑴及編號17⑵部分之地上物，係黃莉婷取得系
    爭13地號土地及其地上原有建物後，另行搭蓋之增建物等語
    (見本院卷第174頁)，且依上訴人所提系爭建物89年1月27日
    之鑑估報告書，其所附建築物示意圖及勘估標的現場照片（
    見本院卷第105頁以下），對照系爭建物之現況(見原審卷第
    35至37頁、本院卷第115頁)，固可知編號17⑴及編號17⑵部分
    之地上物在89年間尚不存在。惟上訴人僅主張被上訴人之前
    手林珠惠於99年間地籍圖重測時已知悉越界建築，而未主張
    並證明林珠惠於黃莉婷增建時即已知悉有越界建築之情事，
    縱林珠惠嗣後於99年間地籍圖重測時或被上訴人於109年5月
    購買系爭17地號土地時，知悉系爭建物之增建部分有越界情
    事，亦係在越界建築完竣後始知，核與民法第796條第1項前
    段規定之要件不符。是上訴人就黃莉婷增建時，被上訴人之
    前手林珠惠明知越界而不即提出異議乙節，既未主張並加以
    證明，則上訴人主張依民法第796條第1項前段規定，被上訴
    人不得請求其除去編號17⑴及編號17⑵部分之地上物云云，於
    法自屬無據。
(三)被上訴人請求除去編號17⑴及編號17⑵部分之地上物是否權利
    濫用？本件是否應適用民法第796條之1規定免為移去或變更
    上開地上物？
　1.按土地所有人建築房屋逾越地界，鄰地所有人請求移去或變
    更時，法院得斟酌公共利益及當事人利益，免為全部或一部
    之移去或變更，但土地所有人故意逾越地界者，不適用之；
    前條規定，於具有與房屋價值相當之其他建築物準用之。98
    年7月23日修正施行之民法第796條之1第1項、第796條之2定
    有明文。上開規定依民法物權編施行法第8條之3規定，於民
    法物權編修正施行前土地所有人建築房屋逾越地界，鄰地所
    有人請求移去或變更其房屋時，適用之。又參諸修正民法第
    796條之1第1項立法理由載明：「對於不符合第796條規定者
    ，鄰地所有人得請求移去或變更逾越地界之房屋。然有時難
    免對社會經濟及當事人之利益造成重大損害。為示平允，宜
    賦予法院裁量權，爰參酌最高法院67年台上字第800號判例
    ，由法院斟酌公共利益及當事人之利益，例如參酌都市計畫
    法第39條規定，考慮逾越地界與鄰地法定空地之比率、容積
    率等情形，免為全部或一部之移去或變更，以顧及社會整體
    經濟利益，並兼顧雙方當事人之權益。但土地所有人故意逾
    越地界者，不適用上開規定，始為公平」等情，是本條實質
    上乃係土地所有人越界建築房屋不符合第796條之規定，鄰
    地所有人行使物上請求權請求移去或變更其房屋時，應符合
    民法第148條第1項規定之具體化，則法院利益衡量比較審酌
    基準，自得參酌最高法院71年台上字第737號判例要旨所闡
    述：「查權利之行使，是否以損害他人為主要目的，應就權
    利人因權利行使所能取得之利益，與他人及國家社會因其權
    利行使所受之損失，比較衡量以定之。倘其權利之行使，自
    己所得利益極少而他人及國家社會所受之損失甚大者，非不
    得視為以損害他人為主要目的，此乃權利社會化之基本內涵
    所必然之解釋」定之。經查：
 (1)編號17⑴部分之地上物，係以鐵皮浪板覆蓋於磚造圍牆及原
    有建物上，增建為一鐵皮包覆空間，有現場照片在卷可參(
    見原審卷第96、97頁)，而該鐵皮包覆空間係在系爭建物之
    外，另行修築圍牆，並覆蓋鐵皮，而將系爭17地號土地圍起
    一定範圍使用，尚與房屋之概念有間，且衡諸社會常情，其
    經濟價值遠低於房屋，難謂「具有與房屋價值相當之其他建
    築物」(如立法理由揭示之倉庫或立體停車場)，而與民法第
    796條之2規定之情形不符，亦無準用民法第796條之1第1項
    之餘地。
 (2)編號17⑵部分之地上物，雖為系爭建物後側之樓梯及2層樓房
    間牆面所在位置，惟該增建之樓梯為簡易鐵梯，一樓房間牆
    面為磚造材質，二樓以上均為鐵皮包覆空間等情，業據上訴
    人陳述明確(見本院卷第174頁)，並有現場照片在卷為憑(見
    原審卷第84、86、96頁)，足見上開增建部分均非原有建物
    主體部分，且拆除面積僅0.94平方公尺，應不致影響原有建
    物之結構安全，況衡諸現行建築工程技術，系爭建物增建部
    分拆除後仍可以其他工法修補，回復系爭建物之生活起居功
    能，並非甚為困難。其次，上訴人雖辯稱拆除、補強及回復
    原狀費用經估計約需50萬元云云，並提出估價單為憑（見本
    院卷第69頁），然該估價單僅簡略記載「半拆除含清運、修
    復費用50萬元」，並非單純就編號17⑵面積0.94平方公尺部
    分之拆除、修補為估價，自難據此即認此部分上訴人所受損
    害達50萬元之鉅，而高於被上訴人之利益。再者，系爭建物
    係違章建築，本存有公共安全之疑慮，如予將越界增建部分
    拆除，亦難謂有損於公共利益。且被上訴人請求拆除編號17
    ⑵部分，其面積雖僅0.94平方公尺，但拆除後即可永久回復
    使用該部分土地之權利。兩相權衡，難謂被上訴人所得之利
    益遠小於上訴人及國家社會所受之損失，而有不宜拆除之情
    形。則上訴人主張本件依民法第796條之1規定，應免為拆除
    越界建築部分，於法即屬無據。
　⑶再按民法第148條係規定行使權利，不得以損害他人為主要目
    的，若當事人行使權利，雖足使他人喪失利益，而茍非以損
    害他人為主要目的，即不在該條所定範圍之內(最高法院45
    年台上字第105號判決意旨可資參照)。查上訴人之母增建編
    號17⑴及編號17⑵部分之地上物，僅供上訴人自用，而與達成
    公共利益無關，已如前述，且被上訴人請求上訴人除去上開
    地上物，固將損及上訴人對於系爭建物之權益，然系爭17地
    號土地為甲種建築用地，面積88.39平方公尺，地形完整、
    略呈長方形，上訴人無權占用其東側部分面積達12.68平方
    公尺，將約占整筆土地7分之1，減損系爭17地號土地之使用
    價值並不輕微，則被上訴人為維護其土地所有權之完整及圓
    滿狀態，而請求上訴人拆屋還地，核屬所有權之正當行使，
    且非以損害上訴人為其主要目的，難謂有權利濫用可言。上
    訴人此部分之抗辯，亦無可採。
(四)按所有人對於無權占有或侵奪其所有物者，得請求返還之。
    對於妨害其所有權者，得請求除去之。有妨害其所有權之虞
    者，得請求防止之。民法第767條第1項定有明文。又以無權
    占有為原因，請求返還土地者，占有人對土地所有權存在之
    事實無爭執，而僅以非無權占有為抗辯者，土地所有權人對
    其土地被無權占有之事實無舉證責任，占有人自應就其取得
    占有係有正當權源之事實證明之（最高法院106年度台上字
    第2511號判決意旨參照）。本件被上訴人為系爭17地號土地
    之所有權人，上訴人對編號17⑴及編號17⑵部分之地上物有事
    實上處分權，為兩造所不爭執，上訴人辯稱本件依民法第14
    8條、第796條及第796條之1規定，不得請求其拆除地上物云
    云，又屬於法無據，此外，上訴人復未能舉證證明其占有系
    爭17地號土地如編號17⑴及17⑵部分，有何合法權源。則被上
    訴人請求上訴人將系爭17地號土地內編號17⑴及編號17⑵部分
    之地上物除去，將土地返還被上訴人，於法即屬有據。
六、綜上所述，本件被上訴人依民法第767條第1項規定，請求上
    訴人將系爭17地號土地內編號17⑴及編號17⑵部分之地上物除
    去，將土地返還被上訴人，為有理由，應予准許。原審為被
    上訴人勝訴之判決，並依職權宣告假執行，暨准上訴人供擔
    保後免為假執行，經核均無不合。上訴意旨指摘原判決不當
    ，求予廢棄改判，為無理由，應予駁回。又原判決主文關於
    「屏東縣○○鄉○○段00地號土地」之記載，有誤載地號之顯然
    錯誤，惟其錯誤並不影響判決結果，爰逕予更正。
七、據上論結，本件上訴人之上訴為無理由，依民事訴訟法第43
    6條之1第3項、第449條第1項、第78條，判決如主文。
中　　華　　民　　國　　111 　年　　7 　　月　　15　　日
                  民事第二庭  審判長法  官  凃春生 
　　　　　　　　　                  法  官  薛全晉 
　　　　　　　　　                  法  官　俞亦軒
正本係照原本作成。
本件不得上訴。
中　　華　　民　　國　　111 　年　　7 　　月　　15　　日
                                    書記官　鍾思賢